最  高  行  政  法  院  判  決                    九十一年度判字第六八○號
    再 審原 告  甲○○
                           送.
    再 審被 告  財政部臺灣省北區國稅局
    代  表  人  林吉昌
右當事人間因綜合所得稅事件，再審原告對本院中華民國八十八年五月十三日八十
八年度判字第一八九三號判決提起再審之訴。本院判決如左：
    主  文
再審之訴駁回。
再審訴訟費用由再審原告負擔。
    事  實
緣再審原告民國八十年度綜合所得稅結算申報，再審被告以其漏報其配偶陳昭郎取自
國防部中山科學研究院（以下簡稱中科院）之薪資所得計新臺幣（下同）二一一、六
四四元，乃核定補徵稅額二○、五八六元。再審原告不服，申經復查結果，未准變更
，乃就其配偶陳昭郎取自中科院薪資所得二一一、六四四元部分，提起訴願、再訴願
，均遭決定駁回，遂提起行政訴訟。經本院八十八年度判字第一八九三號判決（以下
簡稱原判決）駁回，再審原告復以原判決有現行行政訴訟法第二百七十三第一項第一
款（相當於修正前行政訴訟法第二十八條第一款下同）之再審事由，對之提起再審之
訴。茲摘兩造訴辯意旨如次：
再審原告起訴意旨略謂︰一、財政部稅制委員會於七十九年、八十三年、八十七年所
編印各版新舊所得稅彙編中，分別以七十九年十月十八日台財稅第七九○七一四三三
四號函、八十三年八月三十一日台財稅第八三一六○七六六一號函、八十七年九月二
十一日台財稅第八七一九六五三六六號函再三的向人民宣示，凡未編入該年度版之「
本部及各權責機關所對外發佈舊函示，非經其重行核定，一律不再援引適用」，經遍
查其七十九年、八十三年、八十七年版之所得稅法令彙編中，皆未列入財政部六十八
台財稅三八五○一號函、行政院台八十四財三七○○七號函，依上開各年度版所得稅
法令彙編首揭各函示之意旨，應為無效之函示，必經各權責機關重新核定後，始重新
生效，是以財政部及行政院如欲起課中科院非軍職員工品位加給或技術津貼之稅賦，
必須立刻重新函示，方能起課，否則即違反「禁反言－政府機關言出必行，不能反悔
」之原則。二、本案爭議之要點之一為財政部及其所屬各區國稅局身為行政主管機關
，雖得本於職權依據所得稅法責成行政釋示聲明應稅之主張，但自民國六十八年稽徵
機關函示徵免原則以來至民國八十四年十一月十七日確定應稅期間，中科院依徵免原
則認定免稅，並多次向桃園稅捐稽徵處及再審被告據實說明，而主管機關除以右述七
十九、八十三、八十七年所得稅法令彙編之函示，及不作為之默示同意此部分免稅，
導致長期以來中科院員工信賴此等主張，認為財政主管機關以上開函示及不作為之默
示，乃基於行政一體原則，授權國防部及中科院或其他公務機關之相互認定並合於行
政行為明確性原則下，在實質上已存在信賴之法律效力，因而作成生涯規劃，處置財
產（復無扣繳憑單），故應有行政法上「信賴保護」原則之適用，依據鈞院七十六年
判字第四七四號判決文示以「．．．不管行政機關之決定是否合法，除了重大且明顯
之瑕疵或其違法係可歸責於納稅義務人外，行政機關之行為一經表露於外，人民通常
會對所造成的法律狀態之存續寄以信賴，並以之作為依據，此種依據信賴，應受保護
」，及一般法學原理亦皆言「信賴保護原則」，係指人民信賴政府機關之決定，就其
生活關係已有適當之安排，政府機關應給予保護或給予合理補償而言。是以財稅機關
在七十九、八十三年版所得稅法令彙編中以首揭各函示之意旨及長期不作為之默示，
所造成之財政部六十八台財稅三八五○一號函無效的法律效力，應使中科院非軍職員
工在八十四年十一月十七日行政院台八十四財三七○○七號發佈前享有「信賴保護」
的利益，此為財稅機關所必須允諾的法律保護結果，實無關事業主（國防部或中科院
）承諾或應由事業主負擔之稅賦，因此往前補課中科院非軍職員工五年稅之處分顯然
違法，理應辨明。三、再按所得稅法第九十四條第一項明白規定扣繳義務人即中科院
院長及主辦會計，有先行代納稅義務人繳納之義務。固然同法第八十九條第二項有「
扣繳義務人未履行扣繳義務責任，而有行蹤不明或其他情事，致無從追究者，稽徵機
關得逕向納稅義務人徵收之」的述。卻完全不適用於中科院非軍職員工五年補課稅
案中，其理至明，因為中科院為國家機關，扣繳義務人承命行事，不敢稍有僭越，復
有國防部、行政院等上級機關可資追究，非無從也。更何況稅捐稽徵法第四十八條之
三（修正條文）之從新從輕原則及中央法規標準法第十八條之從優原則，皆明白律定
認事用法之原則，必須優先考慮對人民（納稅義務人）最有利之部分後，仍然無法免
除其責時，方得對人民（納稅義務人）處分，此為先進民主國家所普遍遵行的原則（
且所得稅法第九十四條第一項為現行有效之法律。）所以財政部及其所屬各區國稅局
，逕向中科院非軍職員工追課五年稅之處分，顯然有違所得稅法第九十四條第一項法
定之程序正義。四、又財政部民國六十八年台財稅三八五○一號徵免原則及行政院台
八十四財三七○○七號補充規定，明顯變更人民之權利、義務者，有牴觸中央法規標
準法第五條、第六條之意旨，復未遵第七條．．．並即送立法院之規定，亦明顯有違
程序上之正義。五、就稅法而言，稅捐稽徵法為規範所有稅法（關稅、礦稅除外）之
稽徵程序，相對於所得稅法單就個人綜合所得稅及營利事業所得稅所為單純規範而言
，則稅捐稽徵法為稅法之普通法，所得稅法為所得稅之特別法，無可置疑。故依中央
法規標準法第十六條規定之特別法優於普通法原則，顯然稅捐稽徵法第二十一條第一
項第一款、第三款之規定，目標顯然應為中科院，及其上級機關國防部、行政院。六
、為此請判決廢棄原判決，並撤銷原處分及一再訴願決定，另行言詞辯論及命中科院
參加訴訟等語。
再審被告答辯意旨略以：一、按「左列各種所得，免納所得稅：．．．八、中華民國
政府或外國政府，國際機構，教育、文化、科學研究機關、團體、或其他公私組織，
為獎勵進修、研究或參加科學或職業訓練而給與之獎勵金及研究、考察補助費等。但
受領之獎學金或補助費，如係為授與人提供勞務所取得之報酬，不適用之。」，「一
、凡依職級按月定額發給者，應屬各該研究人員之薪資所得，應於給付時應依法辦理
扣繳，所得人並應於年度結算申報時合併申報課稅。二、如係按研究計劃個案給付、
並非通案按職級按月給付者，則為研究補助費，依法可免納所得稅。三、如屬第一種
情形，中科院以往未依法扣繳，所得人以往年度亦未申報納稅者，應即請中科院轉知
各所得人自行向稽徵機關補報並補繳應納稅款，可免予處罰，六十九年一月起，中科
院應於給付時依法扣繳，所得人應於每年終後合併申報綜合所得稅。四、本案經報奉
行政院六十八年十一月八日台六十八財第一一二○四號函准予備查在案。」，「中科
院給付非軍職人員「科技品位加給」暨「技術津貼」之所得稅徵免原則，仍請依本部
六十八年十一月三十日台財稅第三八五○一號函辦理。」分別為所得稅法第四條第八
款所規定及財政部六十八年十一月三十日台財稅第三八五○一號函、八十四年八月十
四日台財稅第八四一六四一四一八號函釋在案。次按「中科院給付非軍職人員之科技
品位加給暨技術津貼，免扣繳所得稅一案，與現行法令規定不合，奉示：本案應依法
課徵所得稅：至追課以往年度所得部分，請洽商財政部妥為處理．．．。」亦為行政
院秘書長八十四年十月十七日台八十四財三七○○七號函釋在案。經查中科院之預算
雖分別依計畫編列人事費支應其員工之各項給與，但實際上領受「科技品位加給」或
「技術津貼」之非軍職人員，無論配屬之單位或參與不同計畫，悉依該院所訂「科技
人員品位加給支給標準表」、「技術員薪給標準表」之等級，每月按級定額領取「科
技品位加給」或「技術津貼」。該院與其聘僱人員之約定事項亦載明所指薪給，除實
物代金及眷補費外，包括全部給與，是以該院非軍職人員所領受之「科技品位加給」
或「技術津貼」，核屬其因提供勞務所取得之報酬，另再審被告於八十二年間曾派員
前往該院現場瞭解結果，該院支付非軍職人員之「科技品位加給」及「技術津貼」係
採按月給付方式，是依前揭法條及函釋規定，原核定以系爭薪資所得（研究補助費或
品位加給）二一一、六四四元，併課當年度綜合所得額，核定應補稅額二○、五八六
元，要無不合，請予維持。又本件原核定發單補徵稅款，並未逾前揭稅捐稽徵法第二
十一條所定核課期間，再審原告所稱基於信賴利益不宜追溯補徵等節，殊無足採。另
再審原告訴稱依所得稅法九十四條第一項規定扣繳義務人即中科院主辦會計，有先行
代納之義務，再審被告逕向中科院非軍職員工追課，有違該條法定之程序正義乙節，
惟按「凡有中華民國來源所得之個人，應就其中華民國來源之所得，依本法規定，課
徵綜合所得稅。」、「納稅義務人應於每年二月二十日起至三月底止，填具結算申報
書，向該管稽徵機關，申報其上一年度內構成綜合所得總額．．．，以及有關減免、
扣除之事實，並應依其全年應納稅額減除暫繳稅額及尚未抵繳之扣繳稅額，計算其應
納之結算稅額，於申報前自行繳納。．．．。」分別為所得稅法第二條及第七十一條
第一項所明定。是本件再審原告既有前揭規定之應稅所得，即應依法合併申報綜合所
得稅，其未依規定合併申報，再審被告據以併課補徵，要無不合。至再審原告所訴原
判決「適用法規錯誤」之理由，僅為其對法律上見解之歧異，要難謂符合現行行政訴
訟法第二百七十三條第一項第一款規定之要件，請求判決駁回再審原告之訴等語。
    理  由
按新行政訴訟法第二百七十三條第一項第一款所謂「適用法規顯有錯誤者」，係指原
判決所適用之法規與現行法規有所牴觸或有效之判例解釋有所違反者而言，至於事實
認定錯誤或法律上見解之歧異，不得謂為適用法規顯有錯誤。本件原判決係以：按中
華民國政府或外國政府，國際機構、教育、文化、科學研究機構、團體，或其他公私
組織，為獎勵進修、研究或參加科學或職業訓練而給與之獎學金及研究、考察補助費
等所得，免納所得稅。但受領之獎學金或補助費，如係為授與人提供勞務所取得之報
酬，不適用之，為行為時所得稅法第四條第八款所規定。又凡公、教、軍、警、公私
事業職工薪資及提供勞務者之所得，為薪資所得，該項所得之計算，以在職務上或工
作上取得之各種薪資收入為所得額；前項薪資包括薪金、俸給、工資、津貼、歲費、
獎金、紅利、各種補助費及按月或按年分期給付之退休金或養老金。但為雇主之目的
，執行職務而支領之差旅費、日支費及加班費不超過規定標準者，及依同法第四條規
定免稅之項目，不在此限，復為同法第十四條第一項第三類所明定。本件再審原告八
十年度綜合所得稅結算申報，再審被告以其漏報其配偶陳昭郎取自中科院之薪資所得
二一一、六四四元，乃核定補徵稅額二○、五八六元。再審原告不服，就該薪資部分
申請復查，再審被告以再審原告之配偶陳昭郎為中科院非軍職員工，八十年度領取自
中科院薪資中之二一一、六四四元屬品位加給，為其所不爭，而中科院之預算雖分別
依計畫編列人事費支應員工之各項給與，然領受科技品位加給或技術津貼之非軍職人
員，無論配屬之單位或參與不同計畫，悉依該院所訂「科技人員品位加給支給標準表
」、「技術員薪給標準表」之等級，每月按級定額領取科技品位加給或技術津貼。中
科院聘僱人員之約定事項亦載明薪給除實物代金及眷補費外，包括全部給與，業經再
審被告所屬大溪稽徵所赴中科院查閱資料瞭解無誤，並為中科院八十一年十一月三日
八十一訓誠字第一六八七三號函所明示，系爭品位加給自始即屬薪資所得，自應依法
合併申報繳稅，原核定並無不合為由，未准變更原核定，一再訴願決定亦遞予維持，
本院原判決駁回再審原告在前訴訟程序之訴，核其認事、用法均無不妥，自無適用法
規顯有錯誤之情形。再審原告以原判決有新行政訴訟法第二百七十三條第一項第一款
再審事由，其主張如事實欄所載。經查，憲法第十九條規定人民有依法律納稅之義務
。因此，除非法律明定得免納稅義務者外，稅捐單位對之課徵各類稅款，於法並無不
合。從而，中科院不論依何法源設立，其所屬人員是否具有視同軍人之身分，除非法
律明定免徵綜合所得稅外，自不得解免其納稅之義務。又行政法上所謂信賴保護原則
，係指人民因相信既存之法秩序，而安排其生活或處置其財產，則不能因嗣法規之制
定或修正，而使其遭受不能預見之損害，用以保護人民之既得權益，本原則之適用，
係在禁止新制定或修正法規有溯及既往之效力，合先明。本件中科院之預算雖分別
依計畫編列人事費支應其員工之各項給與，但實際上領受「科技品位加給」或「技術
津貼」之非軍職人員，無論配屬之單位參與不同計畫，均依該院所訂「科技人員品位
加給支給標準表」、「技術員薪給標準表」之等級，每月按職級定額領取科技品位加
給或技術津貼。且該院與其聘僱人員之約定事項亦載明所指薪給，除實物代金及眷補
費外，包括全部給與，其非軍職人員所領受之科技品位加給或技術津貼，核屬因提供
勞務所取得之報酬，應無行為時所得稅法第四條第八款免納所得稅規定之適用。又再
審被告依法發單補徵稅款，並未逾稅捐稽徵法第二十一條所定核課期間，於法並無不
合，且尚不違背法律不溯既往原則。而首揭所得稅法之規定一直未變更，僅闡明該稅
法之行政院及財政部之函釋變更，未及於法規之制定或修正，則上開函釋之變更應追
溯至首開稅法頒布時生效適用，且無行政法信賴保護原則之適用。亦無違「禁反言」
之原則，並因無新舊法律比較之適用，自無稅捐稽徵法第四十八條之三、中央法規標
準法第十六條之適用。又本件並非聲請事件，亦無中央法規標準法第十八條之適用。
另納稅義務人如有所得稅法第十四條第一項各類之所得，即應依同法第七十一條規定
申報納稅。又本件係未扣繳納稅，與因扣繳義務人原扣稅額與稽徵機關核定稅額不符
情況有別，自無所得稅法第九十四條第一項、第八十九條第二項之適用。從而，再審
原告之主張，無非係法律上見解之歧異，核與首揭新行政訴訟法第二百七十三條第一
項第一款再審事由要件不符，再審原告據以提起再審之訴，顯無再審理由，應予駁回
。又本件事實已臻明確，無行言詞辯論及命中科院參加訴訟之必要，併此明。
據上論結，本件再審之訴為無理由，爰依行政訴訟法第二百七十八條第一項、第九十
八條第三項前段，判決如主文。
中    華    民    國    九十一      年      五        月      九        日
                    最 高 行 政 法 院  第 四 庭
                                審 判 長 法  官      廖  政  雄
                                         法  官      趙  永  康
                                         法  官      林  清  祥
                                         法  官      鍾  耀  光
                                         法  官      姜  仁  脩
右  正  本  證  明  與  原  本  無  異
                                         法院書記官  張  雅  琴
中    華    民    國    九十一      年      五        月      九        日
